【裁判字號】    99,交上易,65
【裁判日期】    990909
【裁判案由】    過失傷害
【裁判全文】
臺灣高等法院刑事判決                99年度交上易字第65號
上  訴  人  臺灣士林地方法院檢察署檢察官
被      告  甲○○
上列上訴人因被告過失傷害案件，不服臺灣士林地方法院98年度
交簡上字第4號，中華民國99年1月15日所為之第一審判決（聲請
簡易判決處刑案號：臺灣士林地方法院檢察署97年度偵字第1189
6 號），提起上訴，本院判決如下：
    主  文
上訴駁回。
    理  由
一、聲請簡易判決意旨略以：被告甲○○於民國97年5 月22日下
    午，駕駛G3─8076號自用小客車（下稱甲車），沿臺北縣汐
    止市○○路○段外側車道由西往東方向行駛，於當日下午 4
    時50分許，行經該路段南港隧道旁時，本應注意車前狀況，
    並隨時採取必要之安全措施，以避免發生危險，而依當時狀
    況，無任何不能注意之情形，竟疏未注意及此，貿然前行，
    適同路同向前方內側車道由告訴人丙○○駕駛之3N─5873號
    自用小客車（下稱乙車）因路面積水致煞車時車尾偏向外側
    車道，被告見狀煞避不及，遂而追撞乙車，致告訴人受有肩
    部挫傷、臉、頭及頸部挫傷之傷害，經告訴人提起過失傷害
    之告訴，認被告涉犯刑法第284條第1項前段之過失傷害罪嫌
    等語。
二、按犯罪事實應依證據認定，無證據不得認定犯罪事實；不能
    證明被告犯罪者，應諭知無罪之判決；刑事訴訟法第154 條
    第2項、第301條第1項分別定有明文。次按刑法第284條第 1
    項前段之過失傷害罪，係以行為人之過失行為造成被害人受
    有傷害為構成要件。又刑法上之過失者，係指行為人按其情
    節應注意，並能注意而不注意，或行為人對於構成要件事實
    ，雖預見其發生而確信其不發生者而言，刑法第14條定有明
    文。是刑法上過失之認定，應以行為人對該過失行為所生之
    構成要件結果、因果歷程有客觀之預見可能性及主觀預見可
    能性，且行為人基於此預見之可能性，而有違反客觀上之注
    意義務而致構成要件事實發生者，始足當之。復按汽車駕駛
    人雖可信賴其他參與交通之對方亦能遵守交通規則，同時為
    必要之注意，謹慎採取適當之行動，而對於不可預知之對方
    違規行為，並無預防之義務（最高法院74年台上字第4219號
    判例意旨參照）。換言之，汽車駕駛人因可信賴其他參與交
    通之對方亦能遵守交通規則，且衡諸日常生活經驗及一般合
    理駕駛人之注意能力，已為必要之注意，並已採取適當之措
    施，或縱未採取適當之措施，仍無法避免交通事故之發生時
    ，該汽車駕駛人對於信賴對方亦能遵守交通規則乃竟違規之
    行為，自無預防之義務，難謂該汽車駕駛人即有能注意而不
    注意之過失，而令負過失之責任（最高法院90年度台上字第
    2400號判決意旨參照）。又道路交通安全規則訂立之本旨，
    乃繫於交通路權優先之概念，亦即關於他人違規行為所導致
    之危險，僅就可預見，且有充足時間可採取適當之措施以避
    免結果之發生時，方負其責任，對於他人突發不可知之違規
    行為並無防止之義務。若事出突然，行為人依當時情形，不
    能注意時，縱有結果發生，仍不得令負過失責任。
三、訊據被告固坦承確於上揭時、地，駕駛甲車與告訴人駕駛之
    乙車發生車禍，惟堅詞否認有何過失，辯稱：車禍發生前，
    乙車行駛在左側車道（即內側車道），我在右側車道（即外
    側車道），該處為二線道，當時雨下得很大，內側車道有積
    水，是因乙車車尾突然越線、車尾飄過來，告訴人也沒有打
    方向燈或為任何警示，我雖然有煞車，但因為是瞬間動作，
    所以我來不及反應；撞到之後，告訴人仍繼續駕駛乙車往前
    開了一百多公尺，我則是立即停車，我是在外側車道上行駛
    ，如非乙車車尾有偏移過來，當不可能會撞到，我並沒有過
    失。又員警到場詢問告訴人有無受傷時，告訴人先表示未受
    傷，經我以責任未釐清為由，拒絕告訴人賠償之請求後，告
    訴人才向員警表示其肩頸不適，要求員警記載在筆錄等語（
    見原審98年度交簡上字第4 號卷【下稱簡上卷】第23頁、第
    24頁，97年度偵字第11896 號偵查卷【下稱偵字卷】第22頁
    ）。經查：
（一）車禍發生當時天候狀況為下雨，乙車在肇事路段係行駛在
      內側車道，而內側車道上有積水，車輛行經積水處時會濺
      起水花等情，為被告所不爭執，核與告訴人於偵查中指述
      ：「當天下大雨，我行經南港隧道，視線不清楚，車速沒
      有很快，但會濺起水花」、「我當時走內側車道，內側車
      道有積水，有跟著前面的車子一起煞車，當時雨下很大」
      之情節相符（見偵字卷第6 頁、第15頁），並有臺北縣政
      府警察局汐止分局道路交通事故照片二幀在卷可稽（見97
      年度他字第2113號偵查卷【下稱他字卷】第41頁），應堪
      信為真實。
（二）車禍當時甲車是否已行駛在外側車道乙節，告訴人於偵查
      中雖先具結證稱：「甲車可能是在撞到乙車後，才開到外
      側車道，並不是我駕駛之乙車外飄，才導致甲車追撞。」
      （見偵字卷第6 頁）。然告訴人嗣於偵查中改稱：「我走
      內側車道，當時我只注意到前面狀況，雨下的很大，沒有
      注意被告是在那個車道」等語（見偵字卷第15頁），顯見
      告訴人證述甲車在撞到乙車後，才由內側車道開到外車道
      云云，應為臆測之詞，尚難採信。
（三）就車禍發生之經過，依車禍後二車受損之情形顯示：「乙
      車右後保險桿損壞，甲車左前方向燈、葉子板、引擎蓋損
      壞」，可確定是乙車之右後車尾與甲車左前車頭發生碰撞
      ，有臺北縣政府警察局汐止分局交通事故照片六張及臺灣
      省臺北縣區車輛行車事故鑑定委員會於98年10月26日出具
      之北縣鑑字第0985181304號函在卷可佐（見他字卷第44頁
      至第46頁、原審簡上卷第30頁）。又證人即到場處理本件
      車禍事故之員警乙○○於原審審理時，到庭具結結證：「
      （告訴人有無陳述乙車是在何車道？）當日雨勢很大，告
      訴人原先是行駛於內側車道，因為內側車道積水，告訴人
      她要閃水，所以有向右開出來一點點，前方車輛緊急煞車
      ，所以她也跟著急煞，乙車有出來壓到中間車道的雙白線
      ，這是告訴人當場告訴我的。」等語（見原審簡上卷第45
      頁），於本院審理時證稱：當天現場有積水，內車道是整
      個路面都積水，而且那天雨下得很大等語（見本院卷第35
      頁反面至36頁），以及證人即被告之子高士傑於偵查中證
      述：「我坐在甲車前座，有看到車子撞到，當時甲車是走
      在右邊之車道（即外側車道）。乙車是走在有積水之車道
      （即內側車道）」等語（見偵字卷第13頁）。再參酌告訴
      人於偵查中自承於車禍後，我有以手機拍攝一張甲車未移
      動前之照片（見偵字卷第6 頁），並經本院當庭向告訴人
      再次確認該張照片係由其自己所拍攝、提出（見本院卷第
      19頁、第38頁反面），依該張照片所示（附於偵字卷第17
      頁上方）：甲車係完全停在外側車道上，而內側車道的積
      水甚至有部分已淹蓋到車道間之雙白線。綜合上情，應可
      認定車禍之發生，是告訴人駕駛之乙車行駛在內側車道，
      內側車道有積水，因隨著前方車輛緊急煞車，以致車尾突
      然往外側車道偏移，始與當時直行在外側車道之甲車左前
      車頭發生碰撞，導致乙車右後保險桿損壞。而甲車於碰撞
      後隨即停在外側車道上，亦可認定二車碰撞之地點係在外
      側車道上，如告訴人駕駛之乙車始終行駛在內側車道上，
      當不至於與行駛在外側車道之甲車碰撞而發生本件車禍，
      被告此部分之辯詞堪信為真實。
（四）於車禍發生前，告訴人駕駛之乙車既然行駛在內側車道，
      而被告駕駛之甲車係直行在外側車道，二車各自在車道上
      行駛，參酌車禍當時天候狀況為雨天，告訴人駕駛乙車行
      駛之內側車道有積水，車輛經過會因此濺起水花，以及告
      訴人駕駛之乙車因隨前方車輛緊急煞車，以致車尾突然往
      外側車道偏移，均如上述。則依當時情形，直行在外側車
      道之被告實無從預見乙車車尾會有突然由內側車道偏移至
      外側車道之行為，也無充足時間可供被告採取適當之預防
      或迴避之措施，以避免上開碰撞結果之發生，揆諸前開判
      例及判決意旨，自不應課予被告負有防範或避免結果發生
      之義務。因此，難謂被告有何未注意車前狀況之過失行為
      。起訴意旨認被告當時本應注意車前狀況，並隨時採取必
      要之安全措施，以避免發生危險，而依當時狀況，並無任
      何不能注意之情形，竟有疏未注意之過失行為，尚屬無據
      。
（五）至於告訴人指述因上開車禍受有肩部挫傷、臉、頭及頸部
      挫傷之傷害云云，固已提出當日前往健榮中醫診所就診之
      診斷證明書一紙為佐（見他字卷第14頁），並據證人即健
      榮中醫診所醫師張一凡於偵查中具結證述：「告訴人傍晚
      到診所來就診，就診時脖子和肩膀有腫，腫的面積不大，
      告訴人主述因車禍所以手抬不起來，診治結果認為該傷應
      該是挫傷，有建議她去西醫檢查」等語（見偵字卷第12頁
      ）。然查，依告訴人於車禍發生後，在警局製作之筆錄顯
      示，告訴人在回答員警詢問「是否有受傷」一事時，原先
      係回答「沒有人受傷」等語，此可由警詢筆錄上原以打字
      記載告訴人之回答為「沒有人受傷」，嗣將該五字刪除，
      改以手寫記載「我脖子、右肩膀有點痛」等內容可查知（
      見他字卷第48頁），再經本院傳訊證人乙○○，其就此證
      稱：「（問：當天筆錄為何最初記載為『沒有人受傷』，
      後來又更改『我脖子、右肩膀有點痛』？）筆錄做完之後
      ，丙○○小姐說，她的脖子有點痛，叫我更改筆錄，我有
      建議她去驗傷。（問：作筆錄前，雙方有無提到受傷情形
      ？）原本在製作筆錄時，我有問她們都沒有講受傷，是作
      完筆錄後，丙○○小姐說她脖子有點痛。（問：你在製作
      筆錄時，問到告訴人是否有受傷，告訴人是回答沒有人受
      傷嗎？）是的，五點多做筆錄，到六點二十分作完筆錄，
      她就說她脖子有點痛。（問：你有無印象是因為告訴人要
      被告賠償，被告表示沒有能力或是沒有辦法，告訴人才表
      示她脖子有點痛？）當天告訴人的車子有輪胎鎖死的毀損
      情形，她要被告付拖車費用，被告表示是因為告訴人硬往
      前開一百公尺，所以才造成輪胎鎖死，被告不願意付這筆
      費用。」（見本院卷第36頁正反面）。衡情，告訴人既於
      最接近車禍發生之警詢時，先表示沒有受傷，則告訴人是
      否確因該次車禍受有如上開診斷書所載之傷害，即有可疑
      。告訴人雖於本院審理時稱「我一開始跟警察講沒有受傷
      ，後來又說自己受傷這部分，原因是一開始撞擊之後，疼
      痛感覺不會馬上出現，是慢慢出現的，我可提出一些網路
      資料，很多人都是一開始車禍當時沒有感覺的，都是事後
      才有疼痛，如果我沒有受傷，為何國泰醫院還會開藥給我
      」等語（見本院卷第19頁反面，99年3 月23日準備程序筆
      錄）。惟依告訴人於偵查中證述：「當時我不清楚為何會
      被撞，之後往前開到沒有積水的地方，我下來察看車子，
      才發現保險桿有毀損，導致車輛不能開。」等語（見偵字
      卷第6 頁），以及依證人乙○○原審審理時亦證述：告訴
      人的車子在車禍發生後還有往前開100 公尺等語（見原審
      簡上卷第44頁），顯見車禍發生當時，告訴人並不明白碰
      撞發生之原因，而且在碰撞後仍繼續往前行駛100 公尺遠
      ，直至乙車後保險桿因卡住輪胎無法再往前進時，才停下
      車檢查車況得悉發生車禍。依此判斷，如乙車未發生保險
      桿卡住之狀況，告訴人應會一直往前行駛而不會停車察看
      ，告訴人自己亦於本院表示：車子被撞時，我以為是我的
      車子進水，雖然內側車道積水，但前面幾輛車都過了，我
      認為我應該可以過，所以我就開過去（見本院卷第19頁正
      反面）。衡諸一般常情，如告訴人確實因二車碰撞後，受
      有上開診斷證明書所載之傷害，當不至於碰撞後，仍繼續
      駕車往前開，甚至於員警詢問有無受傷時，向員警表示未
      受傷等情。從而，告訴人指述因該次車禍而受有上開傷害
      ，尚難遽採。
（六）綜上所述，檢察官所提出之證據，均無從證明被告有何過
      失行為，並進而造成告訴人受有傷害之犯罪事實。此外，
      復無其他積極證據足以證明被告涉犯過失傷害罪名，故本
      案不能證明被告犯罪。
四、檢察官雖不服原審諭知被告無罪之判決，提起上訴，指稱：
    原審雖援引最高法院90年台上字第2400號判決意旨，認本件
    係因告訴人突然變換車道致被告難以注意而致生事故，應有
    信賴原則之引用，認被告就此交通事故應無過失。惟按信賴
    原則之適用，應以行為人本身無過失或縱有過失亦難以避免
    事故發生為要件，而本件被告於本案審理時供稱：當時雨下
    的很大，肇事路段內側車道全線積水，我於肇事前之時速約
    40、50公里，肇事前沒看到告訴人車尾飄過來，也不清楚告
    訴人有無過來到我的車道等語。依被告所述，被告於肇事前
    未見告訴人車輛有何變換車道之情形，亦不知其係如何追撞
    告訴人車輛，顯見其於肇事前並未注意車前狀況；又按道路
    交通安全規則第93條第1項第3款亦有規定「行經彎道‧‧‧
    、積水道路‧‧‧或因雨霧致視線不清等處所，均應減速慢
    行，作隨時停車之準備」，觀諸卷附被告繪製之現場圖所示
    ，肇事路段應為彎道，且肇事路段亦有積水、雨霧視線不清
    之狀況，亦據被告所自承，故被告行經本件肇事路段時本應
    減速慢行並作隨時停車之準備，然被告自承其於肇事前之時
    速為40、50公里，已逼近該路段之速限50公里（詳見警方所
    繪製之現場圖），復觀諸肇事車輛現場照片，被告車輛左前
    方車頭有嚴重凹陷情形，另告訴人車輛車尾亦有卡住車輪之
    情形，顯見碰撞力道應為強大，實難認被告於肇事前確有減
    速作隨時停車之準備，是以，被告於肇事前除未注意車前狀
    況外，亦有未減速慢行等疏失，參以被告於警詢、偵查中亦
    多係以告訴人就本件事故應與有過失而為答辯，亦未否認其
    本身亦有過失，堪認被告就本件事故仍有諸多未盡注意義務
    之處；再者，依據上揭肇事車輛現場照片及臺北縣區車輛事
    故鑑定委員會分析意見所示，被告既係以其所駕車輛之車頭
    碰撞告訴人所駕車輛之車尾，益徵肇事前告訴人車輛應已移
    動至被告車輛前方，倘被告當時確有注意車前狀況並減速慢
    行，當不至於追撞告訴人之車輛，是被告上揭過失行為與告
    訴人所受傷勢間自應有相當因果關係。至原審雖認告訴人於
    肇事後並未受傷，然依證人即到場員警乙○○於審判中之證
    述：告訴人於製作警詢筆錄時就已清楚告知脖子、肩膀有疼
    痛情形，我有建議要去驗傷等語，又證人即中醫師張一凡於
    偵查中亦已明確證述：告訴人於案發當天下午曾至我診所看
    診，經我診治之後發現確有挫傷情形等語，是告訴人於本件
    事故後確實受有肩部、臉、頭皮、頸部挫傷，縱然本件告訴
    人警詢筆錄有將原記載「沒有人受傷」等字更改為「我脖子
    、右肩膀有點痛」之情形，亦有可能係因原筆錄記載錯誤，
    經告訴人檢視後予以更正，尚難遽此推認告訴人於肇事後並
    未受傷，是原審此部分事實認定亦屬有誤。綜上，被告就本
    件交通事故確有未注意車前狀況及未減速慢行等過失，且此
    等過失行為與告訴人所受傷勢間亦應有相當因果關係，縱認
    告訴人就本件事故亦有過失，倘被告稍加注意，仍得以避免
    本件事故之發生，原審援引信賴原則而作有利被告之認定，
    其認事用法尚屬有誤，請予以撤銷改為有罪判決等語。
五、惟查，告訴人於本院審理時具結證稱：「（審判長問：當時
    雙方碰撞的力道如何？）我沒有感覺，我認為可能是因為積
    水很深，我被撞的瞬間，我以為是排氣管進水，直到我後來
    車輪卡死，我才知道被撞，因為我的車子在水中移動，所以
    感覺不到撞擊力，直到我的保險桿卡到我的輪胎，我才知道
    ，整個內車道都淹水，至少有50公分深，淹水區有多長，我
    不記得，我認為我前面的車都已經走過了，我認為我可以過
    去，所以才過去」等語（見本院卷第37頁反面至第39頁、99
    年6 月17日審判程序筆錄）；證人乙○○於本院審理時具結
    證稱：「當天雨下得很大，我去的時候，兩台車都移動，被
    告即使有畫線，也都被雨沖掉了」等語（見本院卷第39頁反
    面）。足認車禍發生時雨勢甚大、告訴人車道路面積水甚深
    ，自難認被告有何應注意、能注意而未注意之情事。又兩車
    碰撞後告訴人猶不知發生車禍，直至車後保險桿卡住輪胎無
    法前進才知汽車遭追撞，顯見車禍之撞擊力道甚輕，則告訴
    人所受傷害是否因本件車禍造成，尚非無疑。且告訴人前往
    國泰醫院就診之日期為97年5月24日，與發生車禍之97年5月
    22日，已相隔二日，告訴人縱有傷害，亦難認係本件車禍所
    造成，尚不得據此認定被告有檢察官所指過失傷害犯行。
六、綜上所述，本件檢察官起訴書所列證據及卷內證據，已經本
    院逐一調查，參互審酌論證，無從獲得有罪之心證，均如前
    述。檢察官上訴意旨，並未提出任何新事證，僅就原審採證
    及認事再為爭執，以檢察官所提出之證據尚難遽認被告有何
    起訴意旨所指之過失傷害犯行，認上訴意旨核無理由，其上
    訴應予駁回。
據上論斷，應依刑事訴訟法第368條，判決如主文。
本案經檢察官劉異海到庭執行職務。
中    華    民    國    99    年    9     月    9     日
                  刑事第十三庭  審判長法  官  曾德水
                                      法  官  崔玲琦
                                      法  官  遲中慧
以上正本證明與原本無異。
不得上訴。
                                      書記官  陳韋杉
中    華    民    國    99    年    9     月    9     日

司法院資訊處製作；財團法人民間司法改革基金會備份。
